【裁判字號】    91,易緝,149
【裁判日期】    920225
【裁判案由】    詐欺
【裁判全文】
臺灣桃園地方法院刑事判決                        九十一年度易緝字第一四九號
    公  訴  人  臺灣桃園地方法院檢察署檢察官
    被      告  乙○○  男  五.
右列被告因詐欺案件，經檢察官提起公訴（八十五年度偵字第一三三○八號），移送
併案審理（八十五年度偵字第一一三○四號、八十七年度偵字第八九四四號），本院
判決如左：
    主  文
乙○○無罪。
    理  由
一、公訴意旨略以：被告乙○○係聯富機械股份有限公司（下稱聯富公司）負責人，
    基於概括之犯意，意圖為自己不法之所有，連續自民國八十五年一月起至同年四
    月止，向告訴人上樁實業有限公司（下稱上樁公司）佯稱：聯富公司須齒輪製造
    機械，欲每月向其訂購齒輪，自同年一月至四月計訂購新臺幣（下同）五十萬一
    千七百九十四元之齒輪，並為取信上樁公司，乃分別簽發到期日為八十五年七月
    三十一日，面額七萬五千二百九十九元，及到期日各為八十五年八月三十一日、
    同年九月三十日、十月三十一日、十一月三十日、十二月三十一日，面額均為八
    萬五千二百九十九元之本票六紙，交給上樁公司做為支付貨款之用，致上樁公司
    陷於錯誤，將上開齒輪送交被告，嗣於上開六紙本票分別到期時，經上樁公司提
    示，均未獲付款，被告並將聯富公司轉讓他人，至此，上樁公司始知受騙。因認
    被告所為涉犯刑法第三百三十九條第一項之詐欺罪嫌。
二、按犯罪事實，應依證據認定之，無證據不得推定其犯罪事實。又不能證明被告犯
    罪者，應諭知無罪之判決，刑事訴訟法第一百五十四條、第三百零一條第一項分
    別定有明文；另按「告訴人之告訴，係以使被告受刑事訴追為目的，是其陳述是
    否與事實相符，仍應調查其他證據以資審認。」，最高法院五十二年台上字第一
    三○○號判例可資參照；再按刑法第三百三十九條第一項詐欺罪之成立，以意圖
    為自己或第三人不法之所有，以詐術使人將本人或第三人之物交付為要件，是倘
    若行為人施詐之意圖尚有存疑，且亦無證據證明被告有施用詐術致被害人陷於錯
    誤交付財物之客觀行為，則其行為尚與刑法第三百三十九條第一項之構成要件有
    間。至於民事債務當事人間未依債務本旨履行給付之情形，若非出於自始無意給
    付之詐欺行徑時，自不該當刑法第三百三十九第一項詐欺罪之構成要件。而刑事
    被告依法不負自證無罪之義務，故別無積極證據之情形下，自難以被告單純債務
    不履行狀態，推定被告自始即有不法所有之意圖而施行詐術；再以刑法上詐欺罪
    之立法意旨，係以禁止於經濟行為中使用不當之方法得利為規範目的，而經濟行
    為亦因其行為本質及類型，而於交易領域中有其特有之行為特性，法律原則上固
    應保障交易之秩序，惟於具體案例中，亦應顧及交易雙方為交易行為時，是否有
    具體情事，足認其違背正當之經濟秩序，而應予以制裁。否則，經濟行為本身原
    寓有不同程度之不確定性或交易風險，交易雙方本應自行估量其主、客觀情事及
    搜集相關資訊，以作為其判斷之參考。以貨品買賣而言，出售人本應自行考量對
    方之資格、能力、信用，及交易內容之投資報酬率、資金風險等等因素，除他方
    確有詐欺罪之具體情事外，非謂當事人之一方有無法依約履行之情形，即應成立
    詐欺罪，否則刑事詐欺責任與民事債務不履行責任將失其分際。
三、公訴意旨認被告乙○○涉犯上開罪嫌，無非係以告訴人之指訴，以及被告曾於偵
    查中供稱：八十五年四月間伊公司之應收款與應付之債務，相差不多等語，因而
    認為被告應有能力給付同年一月至四月之貨款，因此其不付款，顯係因被告蓄意
    訛詐等語。訊據被告乙○○固坦承於右揭時間，向告訴人上樁公司訂購齒輪，並
    開立上開本票等情不諱，惟堅詞否認有詐欺之犯行，辯稱：因大懋公司欠伊錢，
    因而頂下大懋公司及承接該公司債務，告訴人原係大懋公司之材料供貨商，大懋
    公司亦積欠告訴人部分貨款，告訴人要求須先替大懋公司清償原先債務，始能再
    另行出貨，因此，伊替大懋公司清償一百多萬元之欠款，告訴人始再陸續將原擬
    出給大懋公司之貨品出貨。嗣並因代償大懋公司之債務，以致現金週轉不靈，材
    料供貨商不願繼續提供材料，工程因而延宕，無法取得工程款，材料供貨商並先
    後至公司搬取材料，惡性循環下，以致無法支付貨款，並非有意詐騙告訴人等語
    。經查：被告所供告訴人原係大懋公司之材料供貨商，其承接大懋公司後代償債
    務一節，核與告訴人之代表人劉坤斌於本院調查時所述：「被告是承接大懋沒錯
    ，大懋欠我錢，約有一、二十萬元的貨沒出，被告承接公司的時候，有要求我交
    貨，我要求他付錢，他替大懋先還了，所以我就把剩餘的貨給出了。」等語及證
    人丁○○於本院所述：聯富公司是被告從大懋公司接手的等語（參本院八十八年
    度易緝字第十一號卷第一三六頁）相符，堪信被告上開辯解，尚非無稽。此外，
    被告在發生財務週轉不靈後，即於八十五年八月間委託律師處理其債務，與債權
    人協商和解，進行清償事宜，在全部共計五十七位債權人中，被告先與三十位債
    權人達成和解，此有被告所提出之債權和解書三十份可參，已達半數之譜。其後
    ，復自八十五年十二月至八十六年五月間，陸續償還聯富公司積欠予案外人盈發
    五金有限公司（下稱盈發公司）之貨款七十餘萬元，亦有盈發公司出具之證明書
    在卷可稽（參本院前述十一號卷第八十頁）。綜合上開事證，果被告在訂貨之始
    有詐騙告訴人上樁公司貨品之意，被告斷無須先替大懋公司清償百餘萬元之債務
    後，卻只向告訴人進五十餘萬元貨品之理。且由被告在事後仍積極處理債務一情
    以觀，果被告意在詐騙，詐得財物後，自可一走了之，更無須在發生問題後，另
    委託律師加以處理。從而，被告辯稱：並無詐騙告訴人之意，堪以採信。至於告
    訴人上樁公司所提出之本票，係被告向其訂購貨品作為支付貨款之用，不足以證
    明被告有詐欺之犯行。此外，復查無其他積極證據足以證明，被告向告訴人上樁
    公司訂購五十餘萬元之貨品時，有何施用詐術，並使告訴人上樁公司陷於錯誤，
    進而為本件交易之情事，因此，本件應僅是單純之債務不履行，尚難認被告有何
    詐欺之犯行。揆諸首揭規定及說明，自應為被告無罪之諭知。
四、(一)臺灣桃園地方法院檢察署八十五年度偵字第一一三○四號及八十七年度偵字第
      八九四四號移送併辦意旨略以：被告乙○○另於八十五年五月間、八十五年一
      月間，分別向告訴人甲○○○股份有限公司、丙○○○有限公司訂購貨品，並
      分別開立支票支付，但屆期均遭退票，因認被告此部分均另涉有詐欺之罪嫌，
      且與業經起訴部分，有連續犯之裁判上一罪關係，爰移送本院併案審理等語。
    (二)惟查，本件起訴部分，本院認證據不足，而為被告無罪諭知，已如前述，則併
      案部分與起訴部分即無連續犯之裁判上一罪之關係可言，該併辦部分自應退回
      由檢察官另行處理，附此敘明。
據上論斷，應依刑事訴訟法第三百零一條第一項，判決如主文。
本案經檢察官許炳文到庭執行職務。
中      華      民      國    九十二    年      二      月    二十五    日
                                臺灣桃園地方法院刑事第四庭
                                    審判長法  官  陳  世  宗
                                          法  官  蔡  榮  澤
                                          法  官  李  桂  英
右正本證明與原本無異。
如不服本判決，應於判決送達後十日內向本院提出上訴狀( 應附繕本 )，上訴於
臺灣高等法院。
                  書記官  張  淑  芬
中        華        民        國   九十二   年   三   月    三    日


司法院資訊處製作；財團法人民間司法改革基金會備份。
